ACORDAO-COMPLETO-2419380

ACÓRDÃO 2406/2020 ATA 34/2020 - PLENÁRIO

VISTOS, relatados e discutidos estes autos de embargos de declaração opostos por Mário Augusto Lopes Moyses contra o Acórdão 1411/2020-TCU-Plenário;
ACORDAM os Ministros do Tribunal de Contas da União, reunidos em sessão do Plenário, com fundamento no artigo 32, inciso II, e 34 da Lei 8.443/1992, ante as razões expostas pelo Relator, em:
9.1. conhecer dos embargos de declaração opostos por Mário Augusto Lopes Moyses para, no mérito, rejeitá-los;
9.2. autorizar o parcelamento das multas aplicadas aos responsáveis, por meio do Acórdão 1090/2018-TCU-Plenário, em 36 (trinta e seis) parcelas mensais e consecutivas, incidindo sobre cada parcela os correspondentes acréscimos legais, nos termos do art. 217 do RITCU e do art. 26 da Lei 8.443/1992;
9.3. alertar aos responsáveis que a falta de recolhimento de qualquer parcela importará no vencimento antecipado do saldo devedor, nos termos do art. 217, § 2º, do RITCU, bem como da necessidade de encaminhamento dos comprovantes das parcelas recolhidas ao Tribunal;
9.4. dar ciência desta deliberação ao recorrente, aos responsáveis e ao interessado.

Embargos de declaração interposto contra decisão que negou provimento ao pedido de reexame interposto pelo embargante em face de decisão que aplicou multa e a penalidade de inabilitação para o exercício de cargo em comissão ou função na administração pública federal em razão de irregularidades cometidas na gestão de convênios.

Ministério do Turismo.

3. Interessados/Responsáveis/Recorrentes:
3.1. Interessado: Ministério do Turismo.
3.2. Responsáveis: Airton Nogueira Pereira Junior (XXX.247.147-XX); Carla de Souza Marques (XXX.636.674-XX); Carlos Paulo de Sousa (XXX.498.208-XX); Mário Augusto Lopes Moyses (XXX.055.648-XX); Marta Feitosa Lima Rodrigues (XXX.407.093-XX)
3.3. Recorrente: Mário Augusto Lopes Moyses (XXX.055.648-XX).

13.1. Ministros presentes: José Mucio Monteiro (Presidente), Walton Alencar Rodrigues (Relator), Benjamin Zymler, Aroldo Cedraz, Raimundo Carreiro, Ana Arraes, Bruno Dantas e Vital do Rêgo.
13.2. Ministros-Substitutos presentes: Augusto Sherman Cavalcanti, Marcos Bemquerer Costa, André Luís de Carvalho e Weder de Oliveira.

ACORDAO-COMPLETO-2522056

Acórdão de Relação 387/2022 - Plenário

Acórdão de Relação

WALTON ALENCAR RODRIGUES

Ministro Walton Alencar Rodrigues.

Trata-se de embargos de declaração opostos por Mário Augusto Lopes Moyses (peça 212) contra o Acórdão 1411/2020-TCU-Plenário, que negou provimento ao pedido de reexame interposto contra os Acórdão 1090/2018-TCU-Plenário e 1.450/2018-TCU-Plenário.
 Na apreciação da representação original, a Mário Augusto Lopes Moyses foi aplicada a penalidade de inabilitação para o exercício de cargo em comissão ou função na administração pública federal pelo período de oito anos (Acórdão 1450/2018-TCU-Plenário) e a multa prevista no art. 58, inciso III, da Lei 8.443/1992 no valor de R$ 59.988,01 (Acórdão 1090/2018-TCU-Plenário) , em razão de irregularidades graves cometidas na gestão de convênios celebrados entre o Ministério do Turismo e a entidade Premium Avança Brasil.
O recorrente argumenta que a mera alegação de competência para subscrever convênios não enseja automática responsabilidade administrativa e, assim, a afirmação de que não teriam sido adotados procedimentos para fins de exercício do dever-poder de controle desconsidera, em evidente omissão, as providências que foram por ele adotadas.
Alega que os convênios foram celebrados de acordo com o que dispunham as normas vigentes à época e que as atribuições do seu cargo, Secretário-Executivo, incluíam a supervisão e a coordenação da Secretaria Nacional de Políticas de Turismo e da Secretaria Nacional de Programas de Desenvolvimento do Turismo, que se encarregaram de analisar e aprovar todos os eventos turísticos, conforme suas competências, e que a Secretaria-Executiva não exercia qualquer poder hierárquico sobre as secretarias finalísticas.
Afirma que depoimento do titular do Ministério do Turismo à época, constante dos autos, esclareceu que a competência e a responsabilidade pelas celebrações dos convênios eram exclusivamente da Secretaria Nacional de Políticas de Turismo e da Secretaria Nacional de Programas de Desenvolvimento do Turismo, a partir de análises empreendidas pela Consultoria Jurídica, e que a deliberação atacada ignorou a expedição de diretrizes e critérios pela Secretaria-Executiva (Memorando-circular 24/2009/SE/Mtur) para que as secretarias finalísticas aprimorassem a avaliação e a seleção das entidades proponentes. Nesses termos, o recorrente concluiu, ao apresentar série de ações que teria tomado, que ficou comprovado que exerceu as suas competências de supervisão e coordenação.
Particularmente ao não atendimento das determinações/recomendações emanadas pelo Tribunal por meio de diversos acórdãos, o recorrente afirma que as áreas específicas para as quais os comandos foram endereçados adotaram posturas ativas e medidas corretivas para debelar as fragilidades identificadas.
 Argumenta que várias decisões do Tribunal foram prolatadas antes mesmo de ele assumir o cargo de Secretário-Executivo e que jamais se manteve inerte a essas decisões e que a edição de normativos para melhoria dos procedimentos adotados e a asseguração de que as etapas obrigatórias de tramitação do procedimento prévio de assinatura de convênios fossem observadas seriam as ações que se poderiam dele esperar, no exercício de suas funções.
Nessa linha de raciocínio, o recorrente concluiu que acórdão embargado foi omisso em razão de não ter, segundo seu entendimento, analisado detidamente as razões apresentadas nem cotejado adequadamente a estrutura interna do Ministério do Turismo e a alocação de competência entre suas unidades.
Requer, assim, o acolhimento dos embargos de declaração apresentados.
Por fim, constam dos autos solicitação (peça 215) de Airton Nogueira Pereira Junior para o parcelamento em 36 meses da multa de R$ 59.998,01 a ele imposta pelo Acórdão 1090/2018-TCU-Plenário. A Secretaria de Gestão de Processos propõe o deferimento do pleito e a extensão do deferimento, a título de economia processual, aos demais responsáveis (peça 216) .
É o relatório.

8.1. Mariana Panciera, representando Carlos Paulo de Sousa.  
8.2. Pedro Estevam Alves Pinto Serrano (90.846/OAB-SP) e outros, representando Mário Augusto Lopes Moyses.

Não atuou.

REPRESENTAÇÃO. PEDIDO DE REEXAME. PRÁTICAS ADMINISTRATIVAS IRREGULARES DE SERVIDORES DO MINISTÉRIO DO TURISMO. CONVÊNIOS COM A ENTIDADE PREMIUM AVANÇA BRASIL. APLICAÇÃO DE MULTA. INABILITAÇÃO PARA O EXERCÍCIO DE CARGO EM COMISSÃO OU FUNÇÃO DE CONFIANÇA NA ADMINISTRAÇÃO PÚBLICA. EMBARGOS DE DECLARAÇÃO. CONHECIMENTO. NEGATIVA DE PROVIMENTO. CIÊNCIA.

REPRESENTAÇÃO (REPR)

Secretaria de Recursos (Serur); Secretaria de Controle Externo do Desenvolvimento Econômico (SecexDesen).

Trata-se de embargos de declaração opostos por Mário Augusto Lopes Moyses (peça 212) contra o Acórdão 1411/2020-TCU-Plenário, que negou provimento ao pedido de reexame interposto contra os Acórdão 1090/2018-TCU-Plenário e 1.450/2018-TCU-Plenário.
Conheço dos embargos de declaração por estarem presentes os requisitos de admissibilidade prescritos no art. 287 do RITCU.
A alegação de omissão do recorrente baseia-se na premissa de que a deliberação embargada não considerou os elementos por ele apresentados, em sede de pedido de reexame, para demonstrar que observou adequadamente suas atribuições, como então Secretário-Executivo do Ministério do Turismo, de coordenação e supervisão da Secretaria Nacional de Políticas de Turismo e da Secretaria Nacional de Programas de Desenvolvimento do Turismo, o que, no seu entendimento, afastaria sua responsabilização.
Não assiste razão ao recorrente. Conforme expus categoricamente no voto condutor do acórdão atacado, a Secretaria de Recursos, conforme apresentado no relatório do Acórdão 1411/2020-TCU-Plenário, rebateu sobejamente cada uma das argumentações apresentadas pelos recorrentes e concluiu, com meu endosso expresso, pelo não provimento do recurso.
Ademais, argui que o fato de o gestor seguir pareceres técnicos e jurídicos não o torna imune à responsabilização pelo Tribunal. 
Há, ainda, evidências documentais nos autos, analisadas pela Secretaria de Recursos e discutidas no meu voto, de que o recorrente se eximiu de controlar as atividades administrativas a cargo das secretarias subordinadas à Secretaria-Executiva do Ministério do Turismo.
Os alertas emitidos pelo Tribunal, por meio de diversos acórdãos, visavam à produção dos efeitos desejados, ou seja, a realização de análises suficientes e necessárias para assegurar a legalidade e a economicidade dos convênios celebrados, o que jamais ocorreu.
Assim, não existe omissão na decisão embargada e os embargos não devem ser providos.
 Por fim, concordo com a proposta de encaminhamento elaborada pela Secretaria de Gestão de Processos para deferir o pleito de parcelamento em 36 meses da multa imposta a Airton Nogueira Pereira Junior pelo Acórdão 1090/2018-TCU-Plenário e estender o deferimento do pleito aos demais responsáveis por economia processual.
Feitas essas considerações, voto por que o Tribunal de Contas da União aprove o acórdão que ora submeto à apreciação deste colegiado.
TCU, Sala das Sessões Ministro Luciano Brandão Alves de Souza, em 9 de setembro de 2020.
WALTON ALENCAR RODRIGUES 
Relator